臺灣雲林地方法院刑事判決　　　　　　　 95年度易字第537號
公　訴　人　臺灣雲林地方法院檢察署檢察官
被　　　告　己○○
選任辯護人　王英傑律師
上列被告因侵占案件，經檢察官提起公訴（95年度偵字第3830號
），本院判決如下：
    主  文
己○○無罪。
    理  由
一、公訴意旨略以：被告己○○前為中信管理顧問有限公司（下
    稱中信公司）之業務員，於民國91年7 月底某日受戊○○之
    委託，代為向謝再旺收取新臺幣（下同）680,000 元之債權
    ，詎其竟意圖為自己不法之所有，基於侵占之犯意，於91年
    8 月7 日，將上開代戊○○收取，由謝再旺開立，發票銀行
    為華南商業銀行（下稱華南銀行），票號為DB0000000 號，
    面額60萬元之支票存入其所有設立於華南銀行臺中港路分行
    ，帳號000000000000號之帳戶，而予以侵占入己，因認被告
    涉犯刑法第335 條第1 項之侵占罪嫌。
二、按犯罪事實應依證據認定之，無證據不得認定犯罪事實。又
    不能證明被告犯罪者，應諭知無罪之判決，刑事訴訟法第15
    4 條第2 項、第301 條第1 項分別定有明文。次按刑事訴訟
    法第161 條已於91年2 月8 日修正公布，其第1 項規定：檢
    察官就被告犯罪事實，應負舉證責任，並指出證明之方法。
    因此，檢察官對於起訴之犯罪事實，應負提出證據及說服之
    實質舉證責任。倘其所提出之證據，不足為被告有罪之積極
    證明，或其指出證明之方法，無從說服法院以形成被告有罪
    之心證，基於無罪推定之原則，自應為被告無罪判決之諭知
    （最高法院92年臺上字第128 號判例意旨參照）。又刑法上
    之侵占罪，以侵占自己持有他人之物為構成要件，是其物必
    為行為人所持有，而於持有中易持有為所有，方屬相當。
三、本件公訴意旨認被告己○○涉有上揭罪嫌，係以證人即告訴
    人戊○○於偵查中之證言、和解書、解除委任狀、雲林地方
    法院93年簡上字第62號判決、金額22萬元之支票1 張、發票
    人為丙○○、謝再旺之支票2 張、華南商業銀行臺中港路分
    行函及被告於該行帳號000000000000號之存款往來明細表等
    作為其所憑之論據。訊據被告堅決否認有上開被訴犯行，辯
    稱：告訴人沒有委託我收取債權，是甲○○委託我，債權收
    取後，錢已經給甲○○，我給告訴人錢，是因為甲○○欠他
    錢，我欠甲○○錢，用抵的，那22萬元的支票到期沒兌現，
    我才用每個月1 萬元的方式償還，這22萬元等於是幫甲○○
    代償等語，並提出告訴人出具之委託書、甲○○出具之委託
    書、收據及其妻張香雪於偵查中之證言為證。
四、經查：
    (一)本件告訴人戊○○與其債務人謝再旺間，有經臺灣高等法
      院臺中分院以89年度上字第309 號民事判決謝再旺應給付
      告訴人68萬元，而被告與甲○○、乙○○於91年8 月6 日
      ，有持告訴人於91年6 月7 日所出具委託甲○○處理其與
      謝再旺間債務催收事宜之委託書，與債務人謝再旺方面之
      受託人丙○○成立和解，由丙○○代表謝再旺簽名於甲方
      欄位，甲○○代表乙方即告訴人以中信公司名義簽名於乙
      方欄位，被告則簽名於見證人欄位下，簽立和解書1 份，
      並由丙○○於當日交付發票人均為謝再旺、丙○○，其中
      1 張支票號碼為DB0000000 號、票面金額60萬元、受款人
      為中信公司，另1 張支票號碼為DB0000000 號、金額8 萬
      元、支票上並未指定受款人之平行線支票2 張予甲○○簽
      收等情，業據證人丙○○、乙○○於本院審理時證述明確
      ，並有丙○○與被告、甲○○簽立之上開和解書、告訴人
      91年6 月7 日出具之委託書及證人丙○○所提出有甲○○
      簽收字樣之支票2 張影印本（本院卷第121 頁）在卷可證
      ，應堪認定。
    (二)又被告供稱：票據是開68萬元，但實際上只有60萬元，8
      萬元的支票我們當場有還給丙○○等語，證人乙○○亦到
      庭證稱：丙○○有開2 張票，1 張8 萬元、1 張60萬元，
      當時在談的時候，有說要去零頭，後來甲○○只有收了1
      張60萬元的票等語（本院卷第77頁），而經本院向華南銀
      行臺中港路分行查詢結果，該行函復稱：票號DB0000000
      號之支票，係由被告所提示，票號DB0000000 號之支票，
      目前尚未提領等語，有該行96年4 月9 日華中港字第0960
      0153號函文在卷可稽（本院卷第89頁），而該金額8 萬元
      之支票並未指名受款人，任何人均可持之向銀行請求提示
      付款，若該8 萬元支票確有交付予甲○○，衡情甲○○應
      無不予提示之理，然該支票至今為止卻仍未有提領紀錄，
      足認被告所稱8 萬元支票有還給丙○○等語，應堪採信，
      是甲○○雖簽收上開支票2 張，惟實際上8 萬元之支票已
      返還丙○○，其只取得上開金額為60萬元之支票。
    (三)而該60萬元之支票嗣後係由被告提示，存入其華南銀行臺
      中港路分行帳號000000000000號之帳戶內，並於91年8 月
      7 日、91年8 月9 日陸續領出等情，業據被告坦承不諱，
      並有華南銀行臺中港路分行上開函文及被告上開帳戶之存
      款往來明細表在卷可證，固堪認定。惟本件經被告提出甲○○所出具之收據1 紙，收據上載明「立據人甲○○因收
      受丙○○先生開立戊○○先生委託立據人處理帳款合計新
      臺幣陸拾萬元正委託代收於己○○華南銀行中港分行帳號
      000000000000支票乙張兌現後，收到己○○先生付給該筆
      帳款現金新臺幣陸拾萬元正，無誤」，此收據經本院送請
      內政部警政署刑事警察局鑑定，鑑定結果認為收據上所留
      之指紋與該局檔存之甲○○左拇指指紋相符，可證明係屬
      同一人之指紋，有該局96年4 月14日刑紋字第0960046928
      號函文及其比對資料在卷可憑（本院卷第93-94 頁）。又
      證人即被告之前妻張香雪於偵查中亦證稱：我認識甲○○
      ，91年6 月17日之委託書及91年8 月9 日的收據內容都是
      我寫的，上面甲○○的簽名都是甲○○本人簽名的，於收
      據上所載的日期，被告有拿60萬元給甲○○，我有親眼看
      到，錢是在我家由我點交給甲○○的等語（他字卷第
      67-68 頁），足認上開收據確係甲○○所簽，及被告係因
      受甲○○委託代收該張支票，始將支票存入其帳戶內，於
      91年8 月9 日再將其所領取之現金60萬元交付予甲○○收
      受。
    (四)證人即告訴人戊○○於本院審理時雖證稱：與謝再旺間的
      債務108 萬元剛開始是委託甲○○處理，但在91年7 月20
      日我有對甲○○解除委任，後來高等法院判決為68萬元後
      ，被告和甲○○又有來找我，叫我要給他們處理，我就委
      託給被告處理，被告有拿委託書叫我幫他簽名，委託書內
      容大概是高等法院判決第幾號68萬元由被告全權處理，但
      我手上沒有與被告簽的委託書，後來就這筆68萬元收了之
      後沒有拿到錢，有與被告、甲○○進行協調，協調的時候
      ，我主要是針對被告，不是甲○○，被告有開1 張22萬元
      的支票給我，也答應每個月匯1 萬元給我，總共要給我60
      萬元，但就協調結果沒有簽和解書，最後那張22萬元的支
      票也沒有兌現，被告後來也只匯給我8 、9 次而已等語（
      本院卷第67-75 頁），惟告訴人上開所指係委託被告處理
      68萬元債權一情，業據被告否認在卷，且觀本件被告與丙○○、甲○○簽立之和解書，立書人甲乙方欄位上分別係
      由丙○○與甲○○簽名，被告則以見證人名義簽名，丙○○所提出之支票2 張亦係由甲○○出名簽收，另甲○○所
      出具之收據內容亦係載明告訴人委託甲○○收取68萬元債
      務之旨，而被告最後亦係將匯入其帳戶內之60萬元全數交
      付予甲○○，已如前述，均足認告訴人所委託收取68萬元
      債權之人為甲○○，並非被告，否則被告本於其受託人之
      地位，應係由其出面簽立和解書、簽收上開支票，且亦無
      須於取得上開款項後將之全數交給甲○○，況就同一筆債
      權，告訴人先前既係委託甲○○處理，嗣後甲○○再度要
      求告訴人委託由其處理，雖其係與被告2 人共同前往徵得
      告訴人之同意，但此種情形下，告訴人應係同意由原來之
      受託人甲○○繼續處理債權催收事宜，而非另行委託被告
      處理，較為合理。又告訴人雖指稱事後被告有答應要還60
      萬元云云，但其所指並無其他證據可資佐證，且告訴人所
      收受面額為22萬元之支票，與告訴人所稱被告需清償之金
      額不同，亦與當時協調時在場之證人乙○○於本院審理時
      所證：協調的時候，告訴人當時是要甲○○還錢，但甲○○沒錢，被告有欠甲○○錢，所以叫被告代償22萬元的部
      分，其他的甲○○自己處理（本院卷第78頁）之情節不符
      ，均難認定告訴人係委託被告收取上開68萬元之債權及被
      告事後有同意清償60萬元。反觀被告所辯上情，除與證人
      乙○○所證相符外，並與上開和解書、甲○○出具之收據
      及有甲○○簽收字樣之支票2 張影本等書證內容較為符合
      ，應堪採信。
    (五)綜上所述，本件告訴人應係委託甲○○代其收取債權，並
      而非委託被告收取，而丙○○將上開60萬元支票交予甲○○收受後，再由甲○○委託被告代收，匯入被告華南銀行
      臺中港路分行帳戶內，此時被告持有該筆款項，並非為告
      訴人而持有，而係基於其與甲○○間之委託關係，嗣被告
      領得上開匯入之款項後，將之全數交付予甲○○收受，此
      種情形，被告自無侵占可言。
五、綜上所述，本件公訴人所提出之證據並不足以證明被告犯罪
    。此外，亦無其他證據可資證明被告確有公訴人所指侵占犯
    行，本案不能證明被告犯罪，無從說服本院形成被告有罪之
    心證，依前揭條文及判例意旨，應為被告無罪判決之諭知。
據上論斷，應依刑事訴訟法第301 條第1 項前段，判決如主文。
本案經檢察官丁○○到庭執行職務。
中　　華　　民　　國　　96　　年　　5 　　月　　28　　日
                  刑事第三庭  審判長法  官 劉 國 賓
                                    法  官 廖 淑 華
                                    法  官 王 素 珍
以上正本證明與原本無異。
如不服本判決，應於判決收受後10日內，向本院提出上訴狀（須
附繕本）。
                                    書記官 吳 伊 婷
中　　華　　民　　國　　96　　年　　5 　　月　　28　　日
